【裁判字號】    90,訴,172
【裁判日期】    901019
【裁判案由】    侵權行為損害賠償
【裁判全文】
臺灣苗栗地方法院民事判決  九十年訴字第一七二號
    原      告  德鋼貨運股份有限公司
    法定代理人  丁○○
    訴訟代理人  李文傑律師
                林建鼎律師
    被      告  統聯汽車客運股份有限公司
    法定代理人  甲○○
    訴訟代理人  乙○○
                丙○○
右當事人間請求侵權行為損害賠償事件，本院判決如左：
    主      文
被告應給付原告新台幣肆拾壹萬柒仟玖佰伍拾陸元及自民國九十年四月十七日起至清
償日止，按年息百分之五計算之利息。
原告其餘之訴駁回。
訴訟費用由被告負擔十分之四；餘由原告負擔。
本判決於原告以新台幣壹拾肆萬元供擔保後，得假執行。
原告其餘假執行之聲請駁回。
    事      實
甲、原告方面：
一、聲明：
（一）被告應給付原告新台幣（下同）九十七萬八千一百二十九元，及自民國八十八
      年十二月十五日起至清償日止，按年息百分之五計算之利息。
（二）訴訟費用由被告負擔。
（三）請准原告供擔保宣告假執行。
二、陳述：
（一）訴外人蔡志偉於八十八年十二月十四日清晨，駕駛車號ＨＡ─三一二號營業用
      大貨車（車主為蔡錦球）沿國道一號高速公路南向車道行駛，途至一百三十九
      公里八八八公尺處（即苗栗交流道與三義交流道之間），與同向之不明車輛發
      生擦撞，致使訴外人蔡志偉駕駛之上開車輛發生故障停留於高速公路之車道上
      ，嗣經通知拖吊車前來處理，詎被告統聯汽車客運股份有限公司所僱用之司機
      林岱華，於當日四時二十一分許，駕駛被告所有車號ＦＳ─七三七號營業大客
      車，因未注意車前狀況而追撞上開蔡志偉駕駛停留於車道上之營業大貨車，上
      開車輛在被推擠撞上前方之拖吊車，該司機林岱華因而死亡，上開營業大貨車
      則受有車輛及貨物毀損之損害。
（二）上開車號ＨＡ─三一二號營業大貨車係由訴外人蔡錦球出資購買（一九九二年
      份，購進價格為一百二十一萬六千五百三十八元），靠行於原告。
（三）被告之司機林岱華肇事後，已造成訴外人蔡錦球以下損失：
   (1) 上開車號ＨＡ─三一二號營業大貨車之損害四十一萬一千四百元：
      訴外人蔡錦球曾請建德車體有限公司估價，估計修復車輛須支出四十一萬一千
      四百元，因修復所需過鉅，蔡錦球僅得忍痛以十二萬元之低價出售他人。惟修
      理所需費用，即為車輛所減少之價額，既因被告司機之侵權行為所致，即應由
      被告賠償。
   (2) 原告該次係為訴外人濟生化學製藥股份有限公司運送藥品，因車斗部分遭被告
      司機嚴重追撞，藥品全毀，訴外人蔡錦球不得已賠償該公司二十六萬五千九百
      七十八元。
   (3) 該車一個月無法營業之損失三十萬零七百五十一元（被告之司機肇事後，被告
      始終虛與委蛇，經原告以存證信函催告，亦未獲回應，以該部車八十八年度月
      平均收入三十萬零七百五十一元計算，不能營業期間自八十八年十二月十四日
      起至九十年二月五日共一年又十六天，合計三百九十萬九千七百六十三元，原
      告暫且先請求其中一個月之營業損失）。
   (4) 上開金額合計九十七萬八千一百二十九元，蔡錦球已將對被告之車輛損害、承
      運貨物損失、營業損失等請求債權全部讓與原告。而被告之司機林岱華已於車
      禍中死亡，爰依民法第一百八十四條、第一百八十八條、第一百九十六條、第
      二百十三條、第二百十六條之規定，請求被告賠償上開損害。
三、對被告抗辯之陳述：
（一）原告方面車輛駕駛人蔡志偉於本車禍事件中，並無與有過失之情事：
      (1)處理本件車禍之高公局第二警察隊於其所製作之「交通事故調查表」中，於
      「肇事因素」欄內，林岱華（即被告僱用司機）所標示之代號為「二十三」（
      依「道路交通事故調查表各欄項目明細內容」所示，其意為「未注意車前狀態
      」）蔡志偉所標示之代號為「四十三」（其意為「尚未發現肇事因素」）。「
      主要肇事因素」欄內，林岱華所標示之代號為「二十三」（其意同前述為「未
      注意車前狀態」），而蔡志偉（即原告方面車輛駕駛人）則未標示任何代號，
      從而，處理車禍現場之第二警察隊，判明本件車禍係被告僱用司機「未注意車
      前狀態」為肇事及主要肇事因素，原告方面司機「尚未發現肇事因素」，則蔡
      志偉應無與過失之情事，殆無疑義。
  (2)台灣省竹苗區車輛行車事故鑑定委員會於竹鑑字第八九０一０七號鑑定意見書
      之鑑定意見中，亦明白指陳：「一、林岱華駕駛營大客車未注意車前狀況追撞
      已肇事車輛為肇事原因。二、蔡志偉駕駛營大貨車無肇事因素，‧‧‧。」等
      情，則蔡志偉於本件車禍中，並無任何肇事因素實甚顯然。
（二）縱右開鑑定意見書於鑑定意見中另稱：「二、蔡志偉駕駛營大貨車無肇事因素
      ，肇事後停於外車道且未於車後放置警告標（號）誌有違規定。」云云，惟：
    (1)蔡志偉駕駛ＨＡ─三一二號營大貨車於先因與不明前方貨車發生擦撞，嗣即煞
      車停於外側車道，因排擋桿受擠壓無法行駛，駕駛人亦無法下車，蔡志偉須通
      報拖吊車前來救援，故於拖吊車拖離前，ＨＡ─三一二號營大貨車停於外側車
      道乃不得不然，實無歸咎蔡志偉之可能。
    (2)再參酌拖吊車司機徐翼廷所述：伊於拖吊車到達現場時即已放置交通錐於大貨
      車後方，嗣後統聯大客車才撞上等語，及處理車禍現場警員龔世源、楊三億稱
      ：到現場時只看到統聯車頭下方夾一個交通錐等語（台灣苗栗地方法院檢察署
      九十年度偵字第四六０號案卷），益證明本件車禍發生之主因係被告司機未注
      意前方車況所致。
    (3)是上開鑑定意見中所指蔡志偉「有違規定」乙節，及被告於庭訊時所稱：當時
      對方沒有在適當距離放警示，所以才會撞上去云云，均不足取。
    (4)退一步言，不論蔡志偉是否「肇事後停於外車道且未於車後放置完善警告標（
      號）誌有違規定」，惟右開鑑定意見書既已明白指陳蔡志偉駕駛營業大貨車無
      肇事因素，顯見蔡志偉縱有上開有違規定之情事，亦與本件車禍無相關因果關
      係。
（三）另本次車禍中，就死者林岱華之妻陳櫻月告訴蔡志偉過失致死案件（苗栗地方
      法院檢察署九十年偵字第四六０號），業獲檢察官處分不起訴在案，此益明證
      於本件車禍中，蔡志偉確無與有過失情事。
（四）參酌統聯汽車客運受傷乘客陳志強於警訊中之陳述，亦可證明本件車禍全係被
      告所僱用司機林岱華清晨駕車、精神不濟，未注意車前狀況所造成，蔡志偉應
      無與有過失之處。
（五）就原告請求車輛損害之數額部分：
      原告方面車輛駕駛人蔡志偉於車禍現場雖曾先行追撞前方同車道同向行駛之大
      貨車，惟：
    (1)右開兩車係同向行駛，故原告方面車輛追撞前車時，其撞擊力道不大。
    (2)原告方面車輛係以車頭前面撞及前貨車斗之後方平面貨欄，故原告方面車輛受
      損部位應在車頭前面介於前方向燈及水箱護罩之間，且因撞擊力道全面且平均
      ，方會造成原告方面車輛車頭前面鈑金往後壓縮，致使排擋桿空間不足，而固
      定於發生撞擊時之第六擋位，致原告方面車輛撞及前貨車後，車輛雖尚可發動
      ，然因該第六擋力道無法讓車輛起步行駛，故必須停留於外側車道，且因車頭
      前面鈑金往後壓縮而造成車門卡死，以致蔡志偉無法下車。
    (3)遭原告方面車輛追撞之前貨車，因幾無損害，未經警方處理即離開現場。
    (4)右開車禍僅造成原告方面車輛車頭前面鈑金往後略為壓縮（其程度應不嚴重，
      否則蔡志偉必夾死於駕駛座）而已，車輛機件及其他部位均未受損。
（六）嗣後前往處理之拖吊人員徐翼廷於蔡志偉車前放下「Ｔ」型吊桿欲拖車時，因
      林岱華駕駛統聯客運大客車先撞及蔡志偉貨車，原告方面車輛再追撞徐翼廷之
      拖吊車，從而：
    (1)被告方面車輛係以高速撞及靜止之原告方面車輛，其撞擊力道必甚強大，且徵
      諸被告方面車輛車頭幾乎全毀，及林岱華夾死駕駛座之慘狀等情，被告方面車
      輛撞擊力道十分猛烈。
    (2)被告方面車輛撞及原告方面車輛時，除造成原告方面車輛後部之損害外，原告
      方面車輛往前衝時，除徐車之「Ｔ」型吊桿自原告方面車輛前保險桿下方直接
      吃入原告方面車輛而造成原告方面車輛車樑、機件受損外，亦造成原告方面車
      輛前創之損害加大。
    (3)稽諸右述可明，右開第一、第二兩次車禍，第二次車禍對原告方面車輛所造成
      之損害應比第一次大，絕無疑義。
    (4)就原告所請求四十一萬一千四百元車損賠償，除估價單所示：中古人車頭一
      只（十四萬五千元）、車頭拆裝工資及修改配裝一台（五萬二千元）、車
      頭前腳架換裝二只（一萬四千元）、前固定架拆換一組（三千八百元）、
      車頭冷氣及風箱一組（二萬八千元）、車樑前橫樑拆換償一支（二千五百元）
      等合計二十四萬五千三百元、可能與右開第一及第二次車禍有關外。其餘十六
      萬六千一百元全係第二次車禍所造成，換言之，上開十六萬六千一百元應由被
      告全數賠償。
    (5)第二次車禍對原告方面車輛車頭部分所造成之損害應比第一次嚴重已如前述，
      惟原告為免審理耗時，願就右開二十四萬五千三百元部分，僅請求二分之一，
      即十二萬二千六百五十元，加上其餘十六萬六千一百元，合計二十八萬八千七
      百五十元。
四、證據：
    提出台灣省竹苗區車輛行車事故鑑定委員會竹鑑字第八九０一０七號函影本、存
    證信函影本各一件、統一發票影本十一件、償還證明書、建德車體有限公司估價
    單、債權讓與契約書各一件、照片四幀、濟生化學製藥股份有限公司估價單影本
    三件、出售車號ＨＡ─三一二號受損大貨車之發票影本一件等為證。並聲請傳訊
    證人即肇事營業大貨車車主蔡錦球、駕駛蔡志偉、拖吊車駕駛徐翼廷、建德車體
    有限公司負責人陳光政。
乙、被告方面：
一、聲明：
（一）請求駁回原告之訴。
（二）訴訟費用由原告負擔。
二、陳述：
（一）車禍發生當時，係原告之車輛先與他人發生擦撞而停在高速公路之車道上，其
      未於適當距離放置警告標誌物，才致使後方同向行駛之被告方面車輛撞上，從
      而，車禍之發生係因原告司機蔡志偉之過失而非被告司機林岱華之過失。
（二）原告所提出之修復清單內容項目浮濫不實，實則原告並未修理，而係出售予他
      人，原告既未支出修理費，即不能令被告賠償。
（三）原告所載藥品並未全部損毀，自不能令被告全部賠償。
丙、本院依職權調閱台灣苗栗地方法院檢察署八十八年度相字第六七五號、九十年度
    偵字第四六０號偵查案卷。
    理      由
一、原告主張之車禍經過，業經本院調閱台灣苗栗地方法院檢察署八十八年度相字第
    六七五號、九十年度偵字第四六０號偵查案卷核閱無誤，堪信屬實。按汽車行駛
    時，駕駛人應注意車前狀況及兩車併行之間隔，並隨時採取必要之安全措施，道
    路交通安全規則第九十四條第三項定有明文。查本件車禍，係訴外人蔡志偉駕駛
    其父蔡錦球所有而靠行於原告，車號ＨＡ─三一二號營業用大貨車，先追撞前方
    不明車輛，致故障停於外側車道無法動彈，呼叫拖吊車前來拖吊，拖吊車駕駛已
    至現場將拖吊車置於上開大貨車前方，準備拖吊時，被告之司機林岱華駕駛被告
    所有營業大客車往前追撞已故障之蔡志偉車輛，蔡志偉車輛遂遭往前推擠再撞拖
    吊車。而證人即拖吊車駕駛徐翼廷明確證稱：到現場時原告司機蔡志偉駕駛的車
    子前、後、左、右燈都有在閃，車門都已經卡死了，他們二人都不能下來，那時
    我先放故障標示（會反光的圓錐形三個）最遠的是距離車子尾部將近二十公尺，
    中間還有二個警示標示等語（九十年九月七日言詞辯論筆錄），其於偵查中亦為
    相同之證述（八十九年五月一日偵訊筆錄）而國道警員楊三億、龔世源於偵查中
    亦一致證稱：我們到現場時看到統聯的車頭下夾一個交通錐（同次偵訊筆錄），
    且依相驗卷中照片所示，清楚顯現蔡志偉所駕車輛，左後方向燈仍在閃爍（右後
    方則被警員擋住而未照到），且被告之大客車下方，確實夾有一個交通錐，足見
    證人徐翼廷之證言，係與事實相符而可信。徵諸蔡志偉自車輛故障報案後，至警
    方處理，再輾轉通知徐翼廷前來拖吊，依常情而論必然已有相當之時間（依證人
    蔡志偉所述則為約十分鐘），被告之車輛並非緊接在後而係自遠方駛來，蔡志偉
    之後方向燈既保持閃爍，被告司機林岱華若能充分注意車前狀況，當可及時閃避
    不致肇事；另坐於被告車上之受傷乘客陳志強於警訊中亦陳稱：在行駛當中感覺
    車子在偏來偏去不是很穩，當時我是清醒的（相字卷），另二名乘客唐淑敏、劉
    朝銘均陳稱沒有行車不穩情形，惟亦同時陳稱渠二人當時在睡覺等語，則自以清
    醒之陳志強所述較為可採。綜核上情，本件車禍應由被告司機林岱華之過失所致
    ，而蔡志偉因被夾於車內，無法下車擺放警告標示，有不能注意之情形，故雖有
    有違規定但並無過失可言，台灣省竹苗區車輛行車事故鑑定委員會及臺灣省車輛
    行車事故覆議鑑定委員會亦均此認定，故被告之抗辯並非可採。
二、按「因故意或過失，不法侵害他人之權利者，負損害賠償責任。」「受僱人因執
    行職務，不法侵害他人之權利者，由僱用人與行為人連帶負損害賠償責任。」民
    法第一百八十四條第一項前段、第一百八十八條，分別定有明文。訴外人蔡錦球
    既因被告之受僱人林岱華之過失侵權行為受有損害，復已將全部請求權讓與原告
    ，業據原告提出債權讓與契約書一紙為證，則原告依上開規定，請求僱用人即被
    告賠償，於法洵屬有據。茲將其請求之各項費用，是否應予准許，分述如次：
（一）車號ＨＡ─三一二號營業大貨車車體受損部分：
  １、證人蔡志偉明確證稱：我是先撞上大臺的貨車，撞上以後車頭受損的很嚴重，
      所以我夾在裡面不能出來。證人徐翼廷則證稱：蔡的車子是撞到我的拖吊車以
      後，大樑有再彎掉：：：因為我的大樑都彎掉了，所以一定是蔡車子的大樑來
      撞到我的車子：：：因為我那時已經將Ｔ型吊桿放到蔡車子的下方，正在倒退
      中。所以統聯的車子撞上來，Ｔ型吊桿有插入蔡車子前面底盤下面等語（均為
      九十年九月七日言詞辯論筆錄），綜核該二人之證言，該車車頭部分原已受損
      嚴重，再依相驗卷所附照片所示，該受損大貨車車頭並未緊貼拖吊車，二車尚
      有可站一人之空隙（照片中恰有一人站於其旁，可資參照），而是遭拖吊車後
      方伸出之吊桿插入底盤部分，故原告所提估價單所示：中古車頭一只（十四
      萬五千元）、車頭拆裝工資及修改配裝（五萬二千元）、車頭前腳架換裝二
      只（材料九千六百元、工資四千四百元）、前保桿及固定架一組（材料三千
      七百元、工資七百元）、車頭冷氣及風箱一組（材料二萬四千五百元、工資
      三千五百元）等項目，顯係蔡志偉原先追撞前車所致，而非遭被告追撞所致，
      此等部分之修繕費用，自應由訴外人蔡志偉負責，不得責由被告賠償，應予剔
      除。
  ２、至底盤部分因遭拖吊車吊桿插入以致損害，車體後方含車斗在內之損害更係因
      被告司機之追撞所致，應由被告賠償。該大貨車雖未實際修理而係以原狀轉售
      他人，惟受損狀況必定降低購買人之購買意願，減損該車在交易時之市價，按
      「不法毀損他人之物者，應向被害人賠償其物因毀損所減少之價額」，民法第
      一百九十六條有明文規定。又按物被毀損時，被害人除得依民法第一百九十六
      條請求賠償外，並不排除民法第二百十三條至第二百十五條之適用，依民法第
      一百九十六條請求賠償物被毀損所減少之價額，得以修復費用為估定之標準，
      惟修理材料以新品換舊品應予折舊（參照最高法院七十七年第九次民事庭會議
      決議），故被告應賠償之數額，得以修復所需費用為參考基準，被告辯稱：原
      告既未支出修理費，即不能令被告賠償云云，雖非可採，惟原告請求之數額，
      應扣除材料之折舊。
  ３、查該車估計修復所需費用四十一萬一千四百元中，剔除前開中古車頭、車頭拆
      裝工資及修改配裝、車頭前腳架換裝、前保桿及固定架、車頭冷氣及風箱等不
      應命被告賠償之項目後，其餘十六萬八千元，零件部分占九萬四千元。又依財
      政部台財稅字第八七００００四七二號令所頒之「固定資產耐用年數表」之規
      定，運輸業用大貨車之耐用年限為四年，逾四年者，依所得稅法第五十四條第
      三項之規定，以十分之一為殘值。該大貨車依原告提出之出售發票所示，係一
      九九二年份，依證人蔡錦球所述，則為七十八年間購買，二者雖有出入，然已
      逾四年則無疑，依上開說明，此部分受損零件之價值，應以十分之一即九千四
      百元計算。原告如要修復則另需支出工資七萬四千元，合計八萬三千四百元，
      應為該車為被告追撞所減少之價值。故原告主張車體損害四十一萬一千四百元
      ，其中八萬三千四百元為有理由，逾此部分則無理由。
（二）藥品毀損部分：
  １、按「無法律上之原因而受利益，致他人受損害者，應返還其利益。」民法第一
      百七十九條定有明文。訴外人蔡錦球本於運送人身份，賠償託運人濟生化學製
      藥股份有限公司藥品二十六萬五千九百七十八元，蔡錦球亦已將該債權讓與原
      告部分，業據原告提出照片四幀、濟生化學製藥股份有限公司估價單影本三件
      、償還證明及債權讓與契約書各一紙為證，核屬相符，亦堪信屬實。
  ２、該等毀損原係因被告司機林岱華之過失所致，已如上述，訴外人蔡錦球代為賠
      償，被告因而受有免除對濟生化學製藥股份有限公司之賠償責任之利益，至為
      顯然，依上開規定，應返還其利益。
  ３、被告雖以：原告所載藥品並未全部損毀，不能令被告全部賠償云云置辯，惟查
      藥品牽涉病人之生命及健康，其安全及衛生之條件最為嚴格，非一般貨物可比
      ，依原告提出之照片所示，藥品既多有溢出或瓶子變形之現象，則雖有部分依
      肉眼觀之包裝尚屬完好，但是否已有擠壓產生之肉眼不可見之裂縫，則無從以
      肉眼檢查，既有安全上之顧慮，依理決不能再給予病人使用，而須全部報廢，
      故被告此一抗辯尚非可採，此部分原告之主張，係有理由，應予准許。
（三）一個月營業損失部分：
  １、按依通常情形，或依已定之計劃、設備或其他特別情事，可得預期之利益，視
      為所失利益，得請求損害賠償，固為民法第二百十六條所明定。然訴外人蔡錦
      球之大貨車之所以自八十八年十二月十四日起至九十年二月五日共一年又十六
      天均不能營業，係因訴外人蔡錦球根本未修理該車所致，若正常修理需時二十
      三日，業據證人即建德車體有限公司負責人陳光政在庭證述明確，並有原告所
      提估價單可考，亦即僅有二十三日不能營業。再詳查該估價單所列項目，其中
      車頭拆裝工資及修改配裝（八日）、車頭前腳架換裝二只（一．五日）、
      前保桿及固定架（○．五日）、車頭冷氣及風箱拆換（二日）等項目，計
      十二日，係蔡志偉先追撞前車所致，而非遭被告追撞所致，不得責由被告賠償
      ，理由已見前述，該十二日應予剔除，故原告因被告司機之侵權行為所失利益
      ，僅能依十一日計算。
  ２、又基於同一原因事實受有損害並受有利益者，其請求之賠償金額，應扣除所受
      之利益，民法第二百十六條之一定有明文。依民法債編施行法第十三條之規定
      ，於民法債編修正施行前發生之債，亦適用之，故本件應有適用。查原告主張
      該車每月平均運費收入為三十萬零七百五十一元乙節，固經原告提出八十八年
      全年度之運費發票影本共十一件為證，核屬相符，然該運費收入，自應扣除運
      送成本九萬八千六百八十三元及稅金一萬五千零三十八元（300751×0.05＝
      15038，元以下四捨五入，以下同），方為收益，故該車正常營運時每月之平
      均收益應為（000000－00000－00000＝187030），以每月三十日計，十一日之
      所失利益為六萬八千五百七十八元（187030÷30×11＝68578）。故原告對於
      所失利益之請求，於六萬八千五百七十八元範圍內，為有理由，逾此部分之請
      求則無理由。
三、綜上所述，原告請求被告賠償之金額，於四十一萬七千九百五十六元（83400＋
    265978＋68578＝417956）範圍內，為有理由，應予准許。逾此部分之請求則無
    理由，應予駁回。再按「給付無確定期限者，債務人於債權人得請求給付時，經
    其催告而未為給付，自受催告時起，負遲延責任。其經債權人起訴而送達訴狀，
    者，與催告有同一之效力，民法第二百二十九條第二項定有明文。故原告僅得請
    求自起訴狀繕本送達翌日即九十年四月十七日起，至清償日止，按法定利率年息
    百分之五計算之利息，逾此部分之利息請求，為無理由，應予駁回。
四、原告陳明願供擔保，聲請宣告假執行，經核其勝訴部份，合於法律之規定，爰酌
    定相當之擔保金額宣告之；其餘假執行之聲請，因訴之駁回而失所依附，不予准
    許。
五、結論：本件原告之訴，為一部有理由，一部無理由，依民事訴訟法第七十九條但
    書、第八十五條第二項、第三百九十條第二項，判決如主文。
中      華      民      國    九十      年      十      月     十九     日
                                  臺灣苗栗地方法院民事庭
                                      法      官  林念祖
右為正本，係照原本作成。
如對本判決上訴，須於送達後二十日內向本院提出上訴狀，並敘明上訴理由（須按對
造當事人人數提出繕本，並繳納上訴費用，另附送達郵資三十四元郵票十六份）
                                      法院書記官  尤旗樟
中      華      民      國    九十      年      十      月     十九     日


司法院資訊處製作；財團法人民間司法改革基金會備份。
